臺灣桃園地方法院民事裁定
111年度監宣字第502號
聲  請  人  鄭顓億  
相  對  人  鄭坤祥  
            鄭凱文  
關  係  人  鄭閔文  
上列當事人間聲請監護宣告事件，本院裁定如下：
    主      文
宣告鄭坤祥（男，民國00年00月00日生，身分證統一編號：Z000
000000號）為受監護宣告之人。
宣告鄭凱文（男，民國00年00月00日生，身分證統一編號：Z000
000000號）為受監護宣告之人。
選定聲請人鄭顓億（男，民國00年0月0日生，身分證統一編號：
Z000000000號）為受監護宣告之人鄭坤祥、鄭凱文之監護人。
指定鄭閔文（女，民國00年0月00日生，身分證統一編號：Z0000
00000號）為會同開具財產清冊之人。
聲請程序費用由受監護宣告之人鄭坤祥、鄭凱文負擔。　　　　
    理      由
一、聲請意旨略以：聲請人鄭顓億、關係人鄭閔文係相對人鄭坤
    祥之子女，亦係相對人鄭凱文（與鄭坤祥下合稱相對人，分
    別則各以姓名稱之）之手足。鄭坤祥自民國111年6月10日因
    失智並領有殘障手冊，現有外籍看護全日看顧，另鄭凱文則
    自國中時因精神障礙而領有殘障手冊，均致不能為意思表示
    或受意思表示，或不能辨識其意思表示之效果，已達受監護
    宣告之程度，爰依民法第14條第1項、第1110條、家事事件
    法第164條之規定，請求裁定相對人為受監護宣告人，並選
    定聲請人為相對人之監護人，及指定關係人為會同開具財產
    清冊之人。如認未達監護宣告之程度，願改聲請為輔助宣告
    等語。
二、對於因精神障礙或其他心智缺陷，致不能為意思表示或受意
    思表示，或不能辨識其意思表示之效果者，法院得因本人、
    配偶、四親等內之親屬、最近一年有同居事實之其他親屬、
    檢察官、主管機關或社會福利機構之聲請，為監護之宣告，
    民法第14條第1項定有明文。次按受監護宣告之人應置監護
    人；法院為監護之宣告時，應依職權就配偶、四親等內之親
    屬、最近一年有同居事實之其他親屬、主管機關、社會福利
    機構或其他適當之人選定一人或數人為監護人，並同時指定
    會同開具財產清冊之人；法院為前項選定及指定前，得命主
    管機關或社會福利機構進行訪視，提出調查報告及建議；監
    護之聲請人或利害關係人亦得提出相關資料或證據，供法院
    斟酌，同法第1110條、第1111條亦有明文規定。復按法院選
    定監護人時，應依受監護宣告之人之最佳利益，優先考量受
    監護宣告之人之意見，審酌一切情狀，並注意下列事項：㈠
    受監護宣告之人之身心狀態與生活及財產狀況。㈡受監護宣
    告之人與其配偶、子女或其他共同生活之人間之情感狀況。
    ㈢監護人之職業、經歷、意見及其與受監護宣告之人之利害
    關係。㈣法人為監護人時，其事業之種類與內容，法人及其
    代表人與受監護宣告之人之利害關係，同法第1111條之1亦
    規定甚明。
三、經查，聲請人主張之上開事實，業據提出與其所述相符之親
    屬系統表、同意書、長庚醫療財團法人桃園長庚紀念醫院（
    下稱桃園長庚醫院）診斷證明書、相對人身心障礙證明影本
    、戶籍謄本等件為證。嗣經本院前往聯新國際醫院勘驗相對
    人之精神狀況，並於鑑定人陳修弘醫師面前點呼相對人年籍
    等資料，鄭坤祥可回答自己姓名，但無法正確回答生日，認
    得聲請人及鄭凱文，但無法回答關係人姓名，回答現任總統
    為蔣總統，表示與媽媽同住，答非所問；另鄭凱文可回答姓
    名及生日，並認得其父及手足，並表示與其父及聲請人同住
    ，平常是聲請人帶其去日照中心，無法回答5加7及5減2等語
    。另據聲請人表示：鄭坤祥於2、3年前就失智，鄭凱文從小
    表達能力就不好，鄭凱文之前係由父母協助照顧，惟其母過
    世、鄭坤祥失智，需要動用鄭坤祥帳戶以支付看護費，故為
    本件聲請等語，此有本院111年8月19日訊問筆錄可參。復經
    鑑定人陳修弘醫師對相對人實施精神鑑定後，其鑑定結果略
    以：鄭坤祥部分：㈠家庭狀況及疾病史：個案與案妻育有一
    女二子，長子為智能不足患者，目前個案與三子女及看護同
    住。個案罹患失智症，近兩年認知功能下降更為顯著。目前
    在家話量少，主動講以前的事情也是片片斷斷，回答問題時
    常答非所問或回答片片斷斷，近期的事情幾乎都無法記得（
    如：不記得評估當天早上有人去家中裝修廁所）；曾迷路多
    次，僅記得案長子姓名，但熟識家人尚可認得；一年前還可
    以寫電話號碼或打電話，但目前則無法再做；以前喜歡買菜
    或看股票或去參加志工隊，但目前則無法再做，大部分時間
    都在發呆或睡覺；洗澡洗頭穿衣都須要看護大量協助，一年
    多前開始包尿布，有時會知道要上廁所，但有時會在廁所外
    的地方大小便（認錯地點），可用湯匙吃飯。約於108年案
    妻離世後，個案認知功能明顯下降，109年在林口長庚失智
    症中心評估為輕度失智並領有身心障礙手冊，目前於桃園長
    庚醫院就醫治療。㈡身體檢查：鑑定時脈博數為每分鐘70次
    ，呼吸數為每分鐘15次，身體狀況尚稱良好，身體理學檢查
    無具精神病理意義之特殊發現。㈢神經學檢查：無特殊具精
    神病態意義之異常發現。㈣心理衡鑑：短式智能狀態檢查（M
    MSE）以接受教育程度10年以上之切截分數為參考標準（切
    截分數=26/27) ，個案得分為4分，表示目前已有明顯之認
    知功能障礙存在，且已影響到日常生活功能。臨床失智症評
    分量表（CDR ）結果評定為3（重度失智），個案在各領域
    中皆有重度的受損表現，嚴重記憶喪失，只有片段記憶，頂
    多認得案子，無法判斷或解決問題，無顯著功能，自我照顧
    須專人協助。㈤精神狀態檢查：個案體型偏瘦，外表稍病態
    ，坐輪椅（攙扶下可緩步行走），精神尚可，情緒平穩。偶
    有眼神接觸，會不斷在回答先前的提問（如：請複述詞彙但
    卻回答地址)，音量小，表達也較為片段。個案可正確回答
    子女數，地址及生日只部分正確，工作及學歷則不記得或答
    錯，嘗試多次後可正確書寫姓名。㈥鑑定結果：據病歷記載
    、家屬陳述、鑑定當日訪談及心理衡鑑之綜合判斷，個案目
    前在整體認知功能上呈現顯著的受損，MMSE為4分（切截分
    數為26/27）、CDR為3（重度失智），致不能為意思或受意
    思表示，或不能辨識其意思表示之效果。鄭凱文部分：㈠家
    庭狀況及疾病史：案母已逝，案父原為主要照顧者，但近年
    罹患失智症，無力照顧個案。個案另有一姊一弟，目前與案
    父、案弟同住，但案姊常回家關心。個案在國中小時均就讀
    普通班（成績為班級最後），高中就讀方曙商工綜合職能科
    （有習得煮菜基本技能，但仍不太會調味）。免役，曾至加
    工廠工作幾天，但因學習能力太差而被辭退。個案可自行吃
    飯、洗澡洗頭穿衣及大小便清潔，尚可視天氣調整衣物，會
    煮菜但不太會調味，知道如何購物但不會計算正確金額，可
    搭乘固定路線公車外出。家屬表示個案生活作息非常固定，
    若打斷或變化則會不斷詢問且態度略顯焦慮。個案從小語言
    發展明顯落後，國中前後大多使用單詞為主，高中時才開始
    說短句，長期領有中度智能不足的身心障礙手冊。㈡身體檢
    查：鑑定時脈博數為每分鐘72次，呼吸數為每分鐘15次，身
    體狀況尚稱良好，身體理學檢查無具精神病理意義之特殊發
    現。㈢神經學檢查：無特殊具精神病態意義之異常發現。㈣心
    理衡鑑：⒈魏氏成人智力量表-第四版（中文版）：個案測驗
    動機及配合度高，測驗分數有具有良好效度。個案在許多分
    測驗的原始分數為0分，導致無法衍生出全量表、語文理解
    及知覺推理等組合分數。但從整體智力測驗結果推估，個案
    目前智力功能應落於中等智能不足之範圍(40-54)。⒉適應行
    為評量系統-II(成人版)：此測驗為案姊填寫，結果顯示個
    案目前一般適應組合分數是58分（百分等級為0.3，信賴區
    間約為56-60)。整體而言，個案日常生活適應功能表現為非
    常低下之範圍（＜70)。㈤精神狀態檢查：個案體型一般，外
    表尚整齊，情緒略顯緊張。晤談時，偶有適當眼神接觸，不
    會以代名詞來稱呼自己（都用姓名），說話方式較為制式（
    如：劇尾都習慣接＂好＂或＂對＂），常出現仿說。態度配合，
    動機高，理解力不佳。㈥鑑定結果：據病歷記載、家屬陳述
    、鑑定當日訪談及心理衡鑑之綜合判斷，合併個案的智力功
    能（推估為中度智能不足）及適應功能考量（GAC=58），其
    目前應落於中度智能不足的範圍。另外，個案也出現顯著自
    閉症相關特質（如：社交技巧及語言發展顯著落後同齡、重
    複或刻板的行為表現...等）。以上導致個案對於日常生活
    經驗以外的事物，嚴重缺乏適當判斷力，致不能為意思表示
    或受意思表示，或不能辨識其意思表示效果等語，此有該院
    111年9月7日聯新醫字第2022090006號函所附之精神鑑定報
    告書2件在卷可稽。是本院審酌相對人精神障礙狀態及心智
    缺陷之程度等情，並參諸上揭精神鑑定報告書之意見，認鄭
    坤祥因重度失智，另鄭凱文則因中度智能不足，均致不能為
    意思表示或受意思表示，亦不能辨識其意思表示之效果，符
    合受監護宣告之要件，是本件聲請為有理由，應予准許，爰
    依法宣告鄭坤祥、鄭凱文為受監護宣告之人。
四、本院依職權囑託桃園市社會工作師公會進行訪視，其訪視後
    所提出之訪視內容及建議略以：本案之聲請人為鄭坤祥次子
    ，關係人為鄭坤祥長女，鄭坤祥目前聘有印尼籍看護照顧，
    每週2天會至長照日間照顧中心參與活動。鄭坤祥之事務主
    要由聲請人協助，鄭坤祥的長照日間照顧中心費用由關係人
    支應，其餘相關開銷則由聲請人支應。另聲請人、關係人為
    鄭凱文之手足，目前與聲請人、鄭坤祥、聲請人聘僱之外籍
    看護同住，鄭凱文之日常生活尚可自理，僅需他人部分提醒
    ，每週5天會至長照日間照顧中心參與活動。鄭凱文之事務
    主要由聲請人協助，而鄭凱文的長照日間照顧中心費用由關
    係人支應，其餘相關開銷則由聲請人支應。聲請人表示鄭坤
    祥之女鄭閔文知悉且同意本案之申請，亦同意選（指﹚任聲
    請人為監護人人選，及選（指）任鄭閔文為會同開具財產清
    冊之人人選。經訪視聲請人具擔任監護人意願，亦同意選（
    指）任關係人擔任會同開具財產清冊之人意願。綜合評估相
    對人受照顧狀況及聲請人的陳述，未見明顯不適任之消極原
    因，惟仍請鈞院詳參關係人居住地訪視單位之訪視報告，並
    以相對人最佳利益為考量，參酌相關事證後予以綜合裁量之
    等語，此有該公會111年8月8日桃林字第111556號函所附桃
    園市政府社會局社會工作科監護（輔助）宣告調查訪視報告
    2份在卷可稽（見本院卷第28頁至第34頁背面）。本院審酌
    聲請人為鄭坤祥之次子，亦係鄭凱文之胞弟，有意願擔任監
    護人，又無不適或不宜擔任監護人之積極、消極原因，堪認
    如由聲請人為相對人之監護人，應能符合相對人之最佳利益
    ，爰依法選定聲請人為鄭坤祥、鄭凱文之監護人。又經本院
    選定之監護人即聲請人，自應依民法第1112條規定，負責照
    顧及養護相對人之身體及妥善為財產管理之職務，附此敘明
    。
五、於指定會同開具財產清冊之人部分，聲請人聲請指定關係人
    為會同開具財產清冊之人，本院囑請新北市政府社會局對關
    係人訪視後，建議略以：1.監護人/輔助人選評估：社工從
    和案長女的訪談中知悉，案主於107年12月開始有記憶力衰
    退的現象，108年11月起在子女的安排下每週1到5至日照中
    心上課，後續接獲日照中心通知表示案主已無法生活自理，
    不符合收案條件，故案子女改聘請外籍看護在家中照顧。自
    案主記憶衰退以來，生活、醫療及外籍看護費用大多由案長
    女和案次子分攤支付，每次案次子帶領案主去郵局櫃檯提款
    時被告知沒有密碼不能領取，郵局人員建議案次子為案主聲
    請監護宣告，案次子與案長女商討後，決定聲請監護宣告，
    以便支付案主長期的醫療照顧費。另外，案長子從國中時期
    起就領有身心障礙證明，過往曾經到喇叭加工廠試做喇叭組
    裝，因無法拿捏力道，經過反覆練習後案家人決定放棄就業
    這條路，改安排案長子至日照中心，目前每週1到5穩定至日
    照中心上課，生活作息很規律。因案長子名下有動產與不動
    產，平時皆由案次子代為保管財物，案長女和案次子都希望
    案次子能成為案長子的監護人，為案長子保障財產安全。本
    案就案長女訪視狀況提供調查陳述報告，另聲請人（案次子
    ）居住於桃園市中壢區，非本協所管，請貴庭參照桃園市社
    會局或監調訪視單位（桃園市社會工作師公會）調查訪視報
    告。2.會同開具財產清冊之人人選評估：社工從案長女的訪
    視內容得知，案長女自幼在家中長大，現在工作地點雖然在
    新北市新店區，但每逢假日必會返家關懷案主、也會跟案次
    子共同協議照顧方式，案長女同意擔任會同人，社工評估案
    長女與案主、案長子互動關係良好，適宜擔任會同人。3.本
    案就案長女提供綜合評估供貴庭參考，關於本案請貴庭參酌
    相關事證及新北市和桃園市訪視報告，依案主之最佳利益予
    以綜合裁量選定監護人和會同人等語，此有該局111年7月29
    日新北社工字第1111426490號函所附成年監護訪視調查評估
    報告存卷可參（見本院卷第24頁至第27頁）。本院參考上開
    訪視報告，並審酌關係人為鄭坤祥之女，亦係鄭凱文之胞姊
    ，關係人協助分攤相對人之費用，並願意擔任會同開具財產
    清冊之人，認由關係人擔任會同開具財產清冊之人，亦無不
    當，爰依前揭規定，指定關係人為會同開具財產清冊之人。
    又依民法第1113條準用同法第1099條及第1099條之1之規定
    ，於監護開始時，監護人即聲請人對於相對人之財產，應會
    同關係人於2個月內開具財產清冊並陳報法院，監護人於財
    產清冊開具完成並陳報法院前，對於相對人之財產，僅得為
    管理上必要之行為，併此敘明。
六、依家事事件法第164條第2項，裁定如主文。
中　　華　　民　　國　　111 　年　　9 　　月　　13　　日
                   家事法庭     法  官　姚重珍
以上正本係照原本作成。
如對本裁定抗告須於裁定送達後10日內向本院提出抗告狀，並繳
納抗告費新臺幣1,000元。
中　　華　　民　　國　　111 　年　　9 　　月　　14　　日
                                書記官　王小萍